最高法院民事判決　　　　　　九十六年度台上字第一六０六號
上　訴　人　彰化縣員林鎮農會
法定代理人　丁○○
訴訟代理人　陳亭蘭律師
被 上訴 人　丙○○
　　　　　　甲○○
　　　　　　乙○○
上列當事人間請求損害賠償事件，上訴人對於中華民國九十五年
八月三十日台灣高等法院台中分院判決（九十三年度重訴字第三
四號），提起上訴，本院判決如下：
    主  文
原判決關於駁回上訴人對被上訴人之訴及擴張之訴暨該訴訟費用
部分廢棄，其中關於駁回上訴人對被上訴人乙○○、甲○○之訴
（減縮部分除外）、駁回對被上訴人丙○○之訴及擴張之訴部分
，發回台灣高等法院台中分院。
廢棄部分之歷審訴訟費用，由被上訴人負擔。
    理  由
本件原審駁回上訴人對被上訴人之訴及擴張之訴，無非以：被上
訴人丙○○（下稱丙○○）自民國八十六年三月起至九十年三月
四日間任上訴人之理事長，彼此有委任關係，為兩造所不爭，茲
上訴人主張丙○○受有報酬，未盡負善良管理人之注意義務，對
總幹事即原審共同被告游坤勝（下稱游坤勝）未盡監督之責，所
造成之損害，應負民法第五百四十四條之損害賠償責任云云；丙
○○則否認之，即應由上訴人就丙○○違背委任事務等負舉證責
任。惟依農會法第二十八條、第三十一條規定，農會業務策劃依
理事會決識，僅為政策性指示，非個案指示；監察農會業務之單
位，並非理事長或理事會，而係監事會。上訴人主張丙○○負監
督總幹事職務之執行，有怠忽職守云云，與前開規定不符。況依
農會法第三十二條第一項規定，農會總幹事執行任務，違反法令
或章程，致損害農會時，亦僅由總幹事負賠償責任，並無理事長
應負擔賠償責任之規定，乃總幹事為實際執行業務之決定者，丙
○○於本件並無所謂怠忽職務情形至明。至於農會人事管理辦法
第四十九條規定之意義，非指為理事長應負擔之民事責任，而係
理事長應負責對總幹事、其他職員等應負之民、刑事責任執行法
律訴追。修正前農會信用部業務管理辦法及農會信用部漁會信用
部稽核制度實施辦法第十七條，亦未規定理事長應負民事賠償責
任。本件貸款案、塗銷抵押權之審核，雖部分經丙○○核章，但
依上訴人信用部業務分層負責明細表，身為農會理事長之丙○○
並無任何權責；農會法施行細則第六章僅規定農會會員（代表）
大會之職權，農會理事會之職權、農會監事會之職權、農會總幹
事之職權，理事長個人並不得獨立為決策單位。另依不動產調查
表、借款申請書觀之，依序為調查員、信用部主任、秘書、總幹
事、理事長，而均載總幹事批示，由文件形式上亦無從發覺不法
情事，或與游坤勝、乙○○、甲○○間不法犯意連絡，自難認丙
○○有何過失或逾越權限行為。丙○○辯稱：核章純係由伊作形
式審核，農會總幹事方具有實際權利，亦即核章不等於伊即有故
意，或明知或可得而知包含總幹事及下屬行為之不法行為，伊不
必就此部分負舉證責任云云，即可採信。丙○○在與本案有關之
刑事案件，並未列入刑事被告；刑事確定判決，亦未認定丙○○
犯罪。上訴人既未舉證證明丙○○究竟有何未依上訴人指示，在
處理委任事務有過失，或有何踰越權限之行為，則上訴人依民法
第五百四十四條規定，訴請丙○○賠償損害，應予駁回。上訴人
另主張：被上訴人鍾政男、被上訴人乙○○（下稱鍾政男、乙○
○）就塗銷原判決附表（下稱附表）一編號16余武錫案擔保品，
亦即彰化縣員林鎮○○段（下均同段）七六七地號土地移為編號
20游金墩案擔保品部分，於抵押權塗銷聲請書、編號20之另行貸
款申請書，均未註記意見，僅由乙○○於抵押權塗銷申請書上批
註：本件一部拋棄不影響債務，同意一部拋棄。另甲○○與游坤
勝共同對本件判決附表一編號16余武錫案擔保品即七三六地號、
一０三一地號之塗銷抵押權申請及附表一編號2l另行貸款申請均
未註記意見，僅由訴外人江志浩於抵押權塗銷申請書批註：本件
償還一百七十萬元（新台幣，下同）後同意予以拋棄；甲○○批
：擬如擬，游坤勝批：90％貸放不另償還，而同意就編號21貸放
款等情，已經甲○○、乙○○自認無訛。上訴人主張：甲○○自
八十七年四月一日起至八十九年一月八日止，任職上訴人信用部
主任，負責存放款業務之審核、督導；乙○○自八十五年起至八
十九年一月間止擔任信用部放款徵信人員，負責各項貸款之徵信
、調查、放款查估等業務等云云。則依當時有效之農會人事管理
辦法及農漁會信用部稽核辦法及上訴人信用部業務分層負責明細
表，上訴人與乙○○、甲○○間應屬僱傭契約，而非委任契約，
自無民法第五百四十四條規定適用之餘地。上訴人本於該委任規
定請求甲○○、乙○○賠償，自屬無據，應予駁回。其次彰化縣
政府於八十九年五月十日即函知上訴人及其理、監事會，告知中
央存款保險公司對上訴人信用部業務檢查之缺失事項，即提及本
件侵權行為事件，則上訴人應自八十九年五月間即知本件侵權行
為事項及侵權行為人。上訴人且自承收受台灣彰化地方法院檢察
署於八十九年九月二十二日函，即知悉本件侵權行為事實而停止
游坤勝職務，顯然上訴人即知悉乙○○、甲○○亦為侵權行為人
。且上訴人提起附帶民事訴訟，雖以刑事判決所認定事實為內容
，九十三年九月二十四日變更聲明之事實（亦為附帶民事起訴狀
之事實所敘及）亦為刑事判決所認定，雖未敘述批註同意塗銷抵
押權，然係指借款人余武錫、保證人游炳昆案，因乙○○、甲○
○違背職務所受之損失。而上訴人明示就數量上為可分之特定債
權為一部請求時，其起訴之中斷時效，並不當然及於嗣後對其餘
額為擴張請求之部分。上訴人於九十年十二月六日提起附帶民事
訴訟，就其於九十三年九月二十四日後擴張之金額，即已罹於時
效，而不得請求。乙○○、甲○○經刑事法院分別判處罪刑併宣
告緩刑五年確定。堪認乙○○、甲○○二人確有不法之故意行為
；乙○○於刑事案件審理更稱係受游坤勝恐嚇，因此不加註意見
，如未聽從，恐其找理由辭退伊及伊從未對貸款戶余武錫、游炳
昆等進行徵信等情，堪認其確已明知行為不法；況附表一編號16
所示之擔保品即七三六地號、七三七地號、七六七地號、七六八
地號、一０三一地號等五筆土地均為停車場預定地，應大致與政
府徵收價格相當，乙○○、甲○○明知而仍批註同意塗銷抵押權
，對系爭土地評估價值遠超過政府徵收土地公告地價加二成之數
倍，則其所為應由主管決定是否同意塗銷抵押權之辯詞，自不能
解免其責。甲○○係信用部主管，附表一編號16號余武錫案之擔
保品即七六七地號土地，於八十八年一月二十二日塗銷抵押權，
轉為編號20號游金墩案之擔保品，而游金墩案之貸款申請係八十
八年一月二十一日提出申請，由乙○○、甲○○簽辦，同日核准
，余武錫案之拋棄抵押權之申請書亦同一日提出，亦由彼二人核
辦，與游坤勝均同意將余武錫案之貸款率提高為九成，仍同意貸
放五千萬元。依余武錫及游金墩貸放案觀之，相同之擔保品增加
貸放款數，以甲○○長期任職信用部主管，其諉稱不知乙○○與
游坤勝間對此件塗銷抵押權之不法，實與常情不符。附表一編號
16余武錫貸款案申貸五千萬元，其所提供之擔保品於八十七年十
二月三十一日時為七三六地號、七六七地號、七三七地號、七六
八地號、一０三一地號五筆系爭土地應有部分各三分之一，於八
十八年一月三十一日申請減少擔保物七六七地號土地，於同年月
二十二日塗銷該筆擔保抵押，系爭五筆抵押土地依拍賣時經執行
法院委請鑑定市價共為六千零七十五萬三千三百三十三元，塗銷
之七六七地號土地應有部分三分之一之市價則為一千八百四十八
萬元，故剩餘擔保品價值四千二百四十一萬三千三百三十三元，
不足以擔保至起訴日止之本息六千零四十七萬二千七百四十元及
其違約金七萬四千七百四十元。故上訴人債權因七六七地號土地
之抵押權塗銷而少受清償，受有一千八百十三萬四千一百四十七
元之損失。就附表一編號16所示甲○○嗣另塗銷余武錫案擔保品
即七三六地號、一０三一地號土地部分，該二筆土地價值五百零
一萬三千三百三十三元，剩餘擔保品僅價值三千七百四十萬元，
使上訴人債權無法受擔保金額增為二千三百十四萬七千四百八十
元。惟上訴人縱因塗銷七六七地號、七三六地號、一０三一地號
土地抵押權而受有損害，但本件上訴人就擴張金額部分已罹於時
效，已如前所述。且乙○○、甲○○任職期間，以上訴人為被保
險人，向華南產物保險公司投保員工誠實保險，事故發生後，保
險公司給付一千六百萬元，其中游坤勝部分二百萬元、甲○○部
分一百萬元、乙○○部分一百萬元，超額保證一千二百萬元，乙
○○、甲○○請求應扣減一千三百萬元，亦屬有據。從而，上訴
人起訴請求乙○○給付一千二百十六萬八千六百元，請求鍾政男
給付一千二百零六萬四千六百二十五元，於扣除一千三百萬元後
，對乙○○、甲○○，均已無任何餘額可請求等詞，為其判斷之
基礎。
關於廢棄部分：
本件上訴人於九十年十二月六日提起本件附帶民事訴訟，第一項
聲明命被上訴人乙○○、甲○○與被上訴人丙○○、原審共同被
告游坤勝連帶給付上訴人一億二千九百七十一萬一千一百七十元
及訴狀附表﹙一﹚所示之利息，第二項聲明命甲○○與丙○○、
游坤勝連帶給付上訴人一千二百零六萬四千六百二十五元及訴狀
附表﹙二﹚所示之利息，第三項聲明命被上訴人乙○○與游坤勝
連帶給付上訴人一千二百十六萬八千六百元及訴狀附表﹙三﹚所
示之利息（見原審附民字卷第二頁），其中即包括關於余武錫、
游炳昆貸款五千萬元之擔保品部分損失之陳述（見原審附民字卷
第九頁）。上訴人嗣於九十三年九月二十四日提出更正暨準備書
狀，其第二項聲明命甲○○與丙○○、游坤勝連帶給付上訴人二
千三百四十九萬三千三百三十三元及自訴狀繕本送達翌日起加計
法定遲延利息；第三項聲明命乙○○與丙○○、游坤勝連帶給付
上訴人一千八百四十八萬元及自訴狀繕本送達翌日起加計法定遲
延利息（見原審重訴字卷一第一一五頁；九十四年七月二十九日
提出之民事準備（二）狀亦同，見同卷第一六五、一六六頁）。
復於九十五年一月十九日提出準備（三）狀，其第二項聲明命甲
○○與丙○○、游坤勝連帶給付上訴人二千三百二十八萬七千四
百八十元及自訴狀繕本送達翌日起加計法定遲延利息；第三項聲
明命乙○○與丙○○、游坤勝連帶給付上訴人一千八百二十七萬
四千一百四十七元及自訴狀繕本送達翌日起加計法定遲延利息（
見原審重訴字卷二第五十九、六十頁；九十五年七月十八日提出
之民事辯論意旨狀亦同，見同卷第一四七、一四八頁），並以此
為準進行言詞辯論（見原審重訴字卷二第一六五頁）。由上開狀
載即上訴人所為言詞聲明所示，上訴人對被上訴人乙○○、甲○
○聲明給付金額本息，僅係減縮而已，並無擴張聲明之情事。乃
原審竟謂上訴人九十年十二月六日提起附帶民事訴訟，就其於九
十三年九月二十四日後擴張之金額已罹於時效為由，判決駁回上
訴人擴張之訴，係就當事人未聲明之事項為判決，顯屬訴外裁判
，於法自有未合。上訴論旨，指摘該部分為不當，聲明廢棄，非
無理由，爰判決予以廢棄。
關於廢棄發回部分：
按農會員工違法失職，涉及民事或刑事責任者，應即依法追訴，
如有延誤，由總幹事負責；總幹事由理事長負責，農會人事管理
辦法第四十九條規定甚明。則農會理事長對總幹事違法失職，涉
及民事或刑事責任情事，應即依法追訴，如有延誤即應負責，乃
農會理事長應處理之事務。倘其明知或可得知總幹事涉及民事或
刑事責任，而疏未注意，怠於依法追訴處理，自難謂其處理委任
事務無故意過失，如因此造成損害，依民法第五百四十四條前段
規定，對委任人即應負賠償之責。原審未就被上訴人丙○○對上
訴人之總幹事游坤勝有無怠於追訴（按游坤勝因違法減免客戶違
約金、不當放款、不當塗銷抵押權行為，對上訴人應負民事責任
，經原審判命游坤勝賠償二億一千七百八十九萬零二百三十六元
本息，游坤勝未聲明不服），而造成上訴人之損害，進行調查審
認，徒以理事長僅應負責對總幹事、其他職員等應負之民、刑事
責任執行法律訴追；或以法無明文規定理事長應負民事賠償責任
；或以系爭貸放款由總幹事批示，為上訴人理事長之丙○○並無
任何權責等上開理由，即為上訴人不利之論斷，於法殊有未合。
其次適用法律為法院之職權，法院就當事人主張之事實，如何適
用法律，不受當事人法律上陳述之拘束。又依原告之聲明及事實
上之陳述，得主張數項法律關係，而其主張不明瞭或不完足者，
審判長應曉諭其敘明或補充之。民事訴訟法第一百九十九條之一
第一項定有明文。查原審既認為上訴人主張其與乙○○、甲○○
間之勞動契約，性質屬僱傭契約，則依上說明，原應依職權適用
法律，或應由審判長曉諭其敘明或補充之。乃原審未遑注意及此
，逕以上訴人主張依委任關係之民法第五百四十四條請求乙○○
、甲○○賠償損害，係屬無據為由，而駁回上訴人該部分之訴，
殊欠允洽。再者，上訴人因投保員工誠實保險，於本件事故發生
受領保險金一千六百萬元，其中游坤勝部分二百萬元、甲○○部
分一千萬元、乙○○部分一百萬元，超額保證一千二百萬元，乙
○○、甲○○得請求扣減一千三百萬元，乃原審確定之事實。果
爾，上訴人聲明請求甲○○與丙○○、游坤勝連帶給付上訴人二
千三百二十八萬七千四百八十元金額本息（其中一千八百二十七
萬四千一百四十七元乙○○應連帶給付上訴人），亦超過乙○○
、甲○○主張得扣減之金額一千三百萬元；原審謂上訴人起訴請
求乙○○給付一千二百十六萬八千六百元、請求甲○○給付一千
二百零六萬四千六百二十五元，於扣除一千三百萬元後，對上訴
人無餘額可請求，不僅與前述上訴人之聲明不符，且原審所謂之
上訴人請求乙○○、甲○○給付金額合計為二千四百二十三萬三
千二百二十五元，亦超過一千三百萬元，原審所為經扣除後上訴
人已無餘額可請求之論斷，更屬違誤。而上訴人究竟得請求之金
額若干？原審亦未調查審認。本件事實既尚有未明，自有發回之
必要。上訴論旨，指摘原判決關於駁回上訴人對乙○○、甲○○
之訴（減縮部分除外）、駁回對被上訴人丙○○之訴及擴張之訴
部分為不當，聲明廢棄，為有理由，爰將此部分廢棄發回原法院
更為審理。
據上論結，本件上訴為有理由。依民事訴訟法第四百七十七條第
一項、第四百七十八條第二項、第八十七條第二項，判決如主文
。
中　　華　　民　　國　九十六　年　　七　　月　 十九　 日
                      最高法院民事第六庭
                          審判長法官  許　朝　雄
                                法官  鄭　玉　山
                                法官  吳　麗　女
                                法官  袁　靜　文
                                法官  劉　福　來
      本件正本證明與原本無異
                                      書  記  官
中　　華　　民　　國　九十六　年　　八　　月　　一　　日
                                                      v
